臺灣臺東地方法院民事簡易判決
110年度東簡字第272號
原      告  王懿怡  
            許樹林  
共      同
訴訟代理人  許仁豪律師
被      告  張大益  
訴訟代理人  傅爾洵律師
複  代理人  陳世昕律師
上列當事人間請求確認本票債權不存在等事件，本院於民國111
年10月4日言詞辯論終結，判決如下：
    主      文
確認被告持有原告所簽發如附表編號1所示之本票，對原告之本
票債權，於超過新臺幣2,897,106元之部分不存在。
本院110年度司執字第16238號強制執行事件對原告之執行債權於
超過第1項部分所為之強制執行程序應予撤銷。
原告其餘之訴駁回。
訴訟費用由被告負擔百分之4，餘由原告負擔。
    事實及理由
壹、程序方面
一、按訴狀送達後，原告不得將原訴變更或追加他訴。被告於訴
    之變更或追加無異議，而為本案之言詞辯論者，視為同意變
    更或追加，民事訴訟法第255條第1項本文、第2項定有明文
    。本件原告王懿怡(以下逕稱王懿怡)原起訴聲明：確認被告
    持有如附表編號1所示之本票(下稱系爭本票)之本票債權不
    存在。嗣於訴狀送達被告後，經王懿怡追加許樹林(以下逕
    稱許樹林)為原告，並追加聲明：本院110年度司執字第1623
    8號強制執行程序(下稱系爭執行程序)應予撤銷。被告對於
    上開訴之追加未為異議，並就本案為言詞辯論，依前揭規定
    ，應予准許。
二、因訴之變更、追加或提起反訴，致其訴之全部或一部，不屬
    第427條第1項及第2項之範圍者，除當事人合意繼續適用簡
    易程序外，法院應以裁定改用通常訴訟程序，並由原法官繼
    續審理；前項情形，被告不抗辯而為本案之言詞辯論者，視
    為已有適用簡易程序之合意，民事訴訟法第435條定有明文
    。查本件原告起訴請求確認本票債權不存在訴訟，係屬民事
    訴訟法第427條第2項第6款所規定應適用簡易程序之訴訟，
    其於110年12月22日所追加之債務人異議之訴，則不屬民事
    訴訟法第427條第1項或第2項之範圍，惟被告於111年2月23
    日言詞辯論期日，未為抗辯而為本案之言詞辯論（見本院卷
    第36頁），揆諸前開規定，已視為兩造有適用簡易程序之合
    意，本件自仍應適用簡易程序。   
貳、實體方面
一、原告主張：
　㈠緣王懿怡因興建房屋對外銷售，而有週轉資金需求，乃自民
    國109年11月起，陸續向訴外人王志燁(以下逕稱王志燁)借
    款。王懿怡為擔保與王志燁間之借款債務，乃自行或委由他
    人將不動產設定普通抵押權予王志燁，王志燁並同意日後再
    依王懿怡實際需求交付借款款項。
　㈡嗣王懿怡於110年4月19日向王志燁借款新臺幣(下同)2,000,0
    00元，由王志燁預扣3個月利息180,000元後，於同日由王志
    燁使用訴外人即王志燁姪女韓忠玲、王志燁之妻廖惠心之金
    融帳戶各匯款500,000元、1,320,000元予原告。王懿怡又於
    110年5月5日向王志燁借款1,500,000元，經王志燁預扣1個
    月利息即45,000元後，經王志燁先將1,455,000元匯款至被
    告之金融帳戶，再由被告將該筆款項轉匯予王懿怡。
　㈢上述金流之來源均為王志燁，且王懿怡除有依約支付王志燁
    借款利息外，亦有自己或委由他人將不動產設定抵押權予王
    志燁作為擔保，可知王懿怡係直接向王志燁借款，而非向被
    告借款。惟被告於110年9月間，向王懿怡稱因王志燁持有被
    告所簽發面額2,000,000元及1,500,000元支本票各1紙，且
    已向本院聲請本票裁定准予強制執行，致其名下不動產有遭
    拍賣之虞，需王懿怡簽發本票交付被告使其安心，並承諾絕
    不對王懿怡行使本票權利等語。王懿怡遂邀同許樹林共同簽
    發系爭本票予被告。然被告嗣後違反承諾，持系爭本票聲請
    對原告准許強制執行，經本院以110年度司票字第209號民事
    裁定（下稱系爭本票裁定）准許強制執行在案，被告並持系
    爭本票裁定對原告聲請強制執行，由本院行系爭執行程序。
    惟王懿怡與被告間實無消費借貸關係，系爭本票債權之原因
    關係不存在，原告均不負發票人之責任。是被告自不得持系
    爭本票裁定聲請對原告強制執行。
　㈣爰依民事訴訟法第247條第1項及強制執行法第14條第2項規定
    提起本件訴訟等語。並聲明：㈠確認系爭本票之本票債權不
    存在。㈡系爭執行程序應予撤銷。
二、被告則以：
　㈠於110年4月間，王懿怡本欲向王志燁借款，惟王志燁表示不
    願借款給王懿怡，王懿怡便請託被告先向王志燁借款後，將
    借得款項再借款予伊，被告亦表示同意。
　㈡嗣被告先向王志燁借款2,000,000元，約定借款期間3個月，
    計息方式為月息3分，並預扣3個月利息180,000元。王懿怡
    於110年4月19日再向被告借款2,000,000元，亦約定借款期
    間3個月，計息方式為月息3分，並預扣3個月利息180,000元
    。被告則指示王志燁直接將實際借貸金額1,820,000元匯款
    至王懿怡之金融帳戶，以縮短給付。
　㈢被告又先向王志燁借款1,500,000元，約定借款期間1個月，
    計息方式為月息3分，並預扣1個月利息後，由王志燁匯款1,
    470,000元至被告之金融帳戶。王懿怡於110年5月5日再向被
    告借款1,500,000元，亦約定借款期間3個月，計息方式為月
    息3分，並預扣1個月利息後，由被告匯款1,455,000元至原
    告之金融帳戶。
　㈣被告將上開借款貸與王懿怡後，王懿怡於清償期屆至後未依
    約還款，故被告先要求王懿怡開立如附表編號5所示之本票
    作為擔保，嗣因王懿怡於110年8月22日先交付現金200,000
    元，並於翌日即110年8月23日開立如附表編號6所示之支票(
    面額350,000元)交付被告，清償積欠被告之借款共550,000
    元，故王懿怡另行開立系爭本票以代上開本票，並以許樹林
    為共同發票人，以擔保被告對王懿怡之借款債權。
　㈤綜上，被告與王懿怡間有消費借貸之合意，王懿怡並未直接
    向王志燁借款，是系爭本票自有原因關係存在。又被告於11
    0年4月19日、同年5月5日實際交付王懿怡之借款金額分別為
    1,820,000元、1,455,000元，並均約定借款利息為月息3分
    ，惟因月息3分超過法定最高利率週年利率16%，遂均以週年
    利率16%計算利息，由各該借款時間算至王懿怡對被告清償5
    50,000元之日即110年8月23日止，共積欠利息172,118元，
    王懿怡清償之550,000元應先抵充利息，次抵充本金，故應
    剩餘2,897,118元本金未清償等語，資為抗辯。
　㈥並聲明：原告之訴駁回。
三、兩造不爭執事項：
  ㈠原告共同於民國110年9月22日簽發系爭本票，並於同日將系
    爭本票交由被告收執。
  ㈡王志燁於110年4月19日使用訴外人韓忠玲之金融帳戶，匯款5
    00,000元予王懿怡，並於同日使用訴外人廖惠心之金融帳戶
    ，匯款1,320,000元予原告王懿怡；王志燁於110年5月5日匯
    款147萬元予被告。被告於110年5月5日匯款1,455,000元予
    原告王懿怡。
  ㈢王懿怡與被告於110年4月19日共同簽發如附表編號2所示之本
    票予王志燁，並將該本票交由王志燁收執；王懿怡於110年4
    月22日簽發如附表編號4所示本票予王志燁，並於同日將該
    本票交由王志燁收執。
  ㈣被告於110年5月4日簽發如附表編號3所示之本票予王志燁，
    並將該本票交由王志燁收執。
  ㈤王懿怡於110年7月19日簽發票如附表編號5所示之本票予被告
    。
  ㈥系爭本票業經被告持以聲請對原告准許強制執行，經本院以
    系爭本票裁定准許強制執行在案，被告並持系爭本票裁定對
    原告聲請強制執行，由本院進行系爭執行程序，嗣經本院以
    110年度東簡聲字第17號裁定停止系爭執行程序。
  ㈦王懿怡於110年8月22日當面交付現金200,000元予被告，並於
    翌日即110年8月23日當面交付被告如附表編號6所示之支票
    ，被告並於取得該支票之當日下午將200,000元現金及該支
    票交付王志燁。
  ㈧被告於110年9月30日持系爭本票提示後未獲付款。
四、本件爭點:
  ㈠系爭本票之原因關係是否存在?王懿怡有無向被告借款?
  ㈡承上，若王懿怡有向被告借款，被告實際交付王懿怡之借款
    金額為何?王懿怡與被告間之借款有無約定利息？王懿怡已
    清償之金額為何?
  ㈢原告請求撤銷系爭執行程序，有無理由？
五、得心證之理由：
　㈠按確認法律關係之訴，非原告有即受確認判決之法律上利益
    者，不得提起之。民事訴訟法第247條第1項定有明文。所
    謂即受確認判決之法律上利益，係指法律關係之存否不明確
    ，原告主觀上認其在法律上之地位有不安之狀態存在，且此
    種不安之狀態，能以確認判決將之除去者而言。系爭本票由
    被告持有且行使票據權利，並於取得系爭本票裁定後，聲請
    強制執行，而原告否認系爭本票債權存在，顯然兩造就系爭
    本票債權存在與否已發生爭執，如不訴請確認，原告在私法
    上之地位將有受侵害之危險，揆諸前開說明，原告自有提起
    本件訴訟以排除此項危險之確認利益，先予敘明。　
  ㈡原告共同於民國110年9月22日簽發系爭本票，並於同日將系
    爭本票交由被告收執。系爭本票業經被告持以聲請對原告准
    許強制執行，經本院以系爭本票裁定准許強制執行在案，被
    告並持系爭本票裁定對原告聲請強制執行，由本院進行系爭
    執行程序，嗣經本院以110年度東簡聲字第17號裁定停止系
    爭執行程序之事實，為兩造所不爭執，已於前揭三、㈠㈥所述
    ，並有系爭本票為證(見本院卷第15頁)，復經本院依職權調
    閱上開執行卷宗核閱無誤，堪信為真。
　㈢被告有借款予王懿怡，並實際交付借款3,275,000元予王懿怡
    。
　1.被告先於110年4月19日向王志燁借款2,000,000元後，王懿
    怡再於同日向被告借款2,000,000元，約定計息方式為月息3
    分，預扣3個月利息180,000元；被告又於110年5月5日向王
    志燁借款1,500,000元後，王懿怡再於同日向被告借款1,500
    ,000元，約定計息方式為月息3分，預扣1個月利息45,000元
    ；被告分別實際交付王懿怡借款1,820,000元、1,455,000元
    共3,275,000元之事實，業據被告於本院行當事人訊問程序
    時具結證稱：王懿怡有要求我跟王志燁借款2,000,000元及1
    ,500,000元後，再借給她，如果她沒有這樣要求，我就不會
    向王志燁借款。2,000,000元借款部分，因為我請王志燁直
    接匯款給王懿怡，故王志燁要求我與王懿怡共同簽發面額2,
    000,000元之本票作為擔保，1,500,000元借款部分，因為是
    王志燁先匯給我，所以王志燁沒有要求王懿怡要共同簽發本
    票擔保。我與王懿怡就上述2筆借款均約定月息3分，並分別
    先預扣3個月、1個月之利息。我有向王懿怡說我沒有要賺取
    利息價差，故請王懿怡代我向王志燁清償我應向王志燁給付
    之利息。王懿怡前於110年7月19日曾開立面額3,500,000元
    之本票一紙給我，嗣因王懿怡有為部分清償，故改由原告共
    同開立系爭本票給我作為擔保等語(見本院卷第94至97頁)。
    核與證人王志燁於本院審理時具結證稱：被告於110年4月19
    日向我借款2,000,000元，約定月息3分，預扣3個月利息，
    並要求我直接匯款至王懿怡戶頭。被告於110年5月5日又向
    我借款1,500,000元，我預扣30,000元利息後，匯給被告1,4
    70,000元。被告向我借款2,000,000元時，因要求我直接匯
    款至王懿怡帳戶，所以我就請被告及王懿怡共同簽發本票擔
    保。王懿怡先前曾多次向我借款，並以不動產設定抵押權供
    擔保，惟王懿怡先前向我借款之金額均已達抵押權所擔保之
    金額上限，已經沒辦法再向我借款，她才請被告跟我借等語
    (見本院卷第46頁反面至52頁)相符。觀諸上開證人王志燁及
    被告之證述內容要屬一致，復有匯款紀錄、收據、系爭本票
    及如附表編號5所示之本票在卷可資佐證(見本院卷第13至15
    、60、106頁)。又自卷附之收據觀之，其上記載：「張大益
    之本票裁定金額350萬額度內之50萬還款，明細如下……收款
    人：王志燁」等語(見本院卷第60頁)，可知被告既須於3,50
    0,000元之額度內對王志燁還款，則王志燁貸與款項之對象
    顯係被告而非王懿怡，是就上開2,000,000元及1,500,000元
    借款部分，應係由被告向王志燁借款後，被告再將借得款項
    貸與王懿怡，而非由王懿怡直接向王志燁借款，堪以認定。
    　　
　2.又王志燁係應被告之要求而將貸與被告之款項1,820,000元
    直接匯至王懿怡之金融帳戶等情，業經證人王志燁及被告證
    述如前，而借貸雙方約定將借款由貸與人直接匯至他人金融
    帳戶以縮短給付之情形，為社會上所常見，於法亦無違背，
    自不能因此即推認消費借貸關係存在於實際匯款之雙方間。
    又王志燁固要求王懿怡與被告共同簽發如附表編號2所示本
    票，惟自卷附如附表編號2所示之本票觀之，被告之簽名位
    置係在發票人欄位之中間，王懿怡之簽名位置則係在被告簽
    名之右側，且其所蓋之指印及所書寫之地址、身分證字號等
    資料，均明顯超出該欄位(見本院卷第59頁)，顯見王懿怡係
    後於被告於該本票上簽名，而該本票既係由被告先簽名，益
    徵被告係先向王志燁借款，並簽發本票作為擔保，而後王懿
    怡在王志燁要求下方於該本票上簽名以共同擔保，故不能僅
    以王懿怡有於該本票上簽名，即認該2,000,000元借款係王
    懿怡向王志燁所借。再者，王懿怡將借款利息直接向王志燁
    支付之原因，亦經被告證述如前，且觀卷附之收據亦記載：
    「……備註：待350,000元支票兌現後，始算清償共500,000元
    債務，其餘之50,000元另轉為王懿怡應付給王志燁之利息」
    等語(見本院卷第60頁)，與被告所證稱其與王懿怡約定由王
    懿怡代其向王志燁清償利息之情節相符，是亦難憑此即認消
    費借貸關係存在於支付利息者與收受利息者之間。
　3.至王懿怡稱有自行或委由他人將不動產設定抵押權予王志燁
    ，固據其提出土地及建物登記謄本為證，惟自各該土地及建
    物登記謄本設定抵押權予王志燁之部分觀之，各該「擔保債
    權種類及範圍」欄位係記載「於109年11月25日債權人與債
    務人間因金錢消費借貸所發生之債務」或「於110年2月5日
    債權人與債務人間因金錢消費借貸所發生之債務」(見本院
    卷第4至12頁反面)，與本件王志燁匯款予王懿怡及被告之時
    間均不相符，亦難以此遽認本件2,000,000元及1,500,000元
    借款款項係王懿怡向王志燁所借。
　4.按消費借貸為要物契約，因金錢或其他代替物之交付而生效
    力，故利息先扣之消費借貸，其貸與之本金額應以利息預扣
    後實際交付借用人之金額為準(最高法院88年度台上字第134
    6號判決意旨參照)。本件消費借貸關係成立於王懿怡與被告
    間，業經認定如前，而被告既有預扣利息，僅實際交付王懿
    怡1,820,000元、1,455,000元共3,275,000元，其實際貸與
    王懿怡款項之金額，自應認定為3,275,000元。
　㈣王懿怡與被告間有約定借款利息，並應以週年利率16%計算之
    。
　  按約定利率，超過週年百分之16者，超過部分之約定，無效
    ，民法第205條定有明文。查王懿怡有於110年4月19日向被
    告借款2,000,000元，約定計息方式為月息3分，預扣3個月
    利息180,000元；復於110年5月5日再向被告借款1,500,000
    元，約定借款期間3個月，約定計息方式為月息3分，預扣1
    個月利息45,000元；被告分別實際交付王懿怡借款1,820,00
    0元、1,455,000元之事實，業經認定如前，且對照被告實際
    交付王懿怡之借款金額及預扣之利息，可知王懿怡與被告間
    確有約定借款利息為月息3分。然王懿怡與被告約定之月息3
    分即1個月利息3%，換算後為週年利率36%，顯已超過法定最
    高利率上限，是依前揭規定，王懿怡與被告間之借款利息，
    應以法定最高利率即週年利率16%計算之。
　㈤王懿怡尚積欠被告借款本金2,897,106元未清償。
　1.按清償人所提出之給付，應先抵充費用，次充利息，次充原
    本，民法第323條前段亦有明定。本件王懿怡與被告未約定
    抵充順序，則王懿怡已清償之款項，應依民法第323條所定
    順序，即應先充利息，次充原本。王懿怡於110年8月22日當
    面交付現金200,000元予被告，並於翌日當面交付被告如附
    表編號6所示面額350,000元之支票，被告並於取得該支票之
    當日下午將200,000元現金及該支票交付王志燁之事實，業
    如前揭三、㈦所述，被告亦自陳王懿怡上述所為即係清償對
    被告之550,000元借款債務等語(見本院卷第135頁及反面、
    第146頁反面)，則該550,000元之清償金額，自應就王懿怡
    積欠之被告之借款債務中，先充利息，次充原本。
　2.王懿怡與被告間之借款利息，應以週年利率16%計算之，已
    如前揭㈣所述。則就1,820,000元借款部分，自交付借款之日
    即110年4月19日起，至交付現金200,000元予被告之日即110
    年8月22日止，期間之利息為100,524元(計算式：1,820,000
    ×16%×126/365＝100,524，小數點以後四捨五入，下同)；就1
    ,455,000元借款部分，自交付借款之日即110年5月5日，至
    交付現金200,000元予被告之日即110年8月22日止，期間之
    利息為70,159元(計算式：1,455,000×16%×110/365＝70,159)
    。是王懿怡於清償200,000元後，先充利息170,683元(計算
    式：100,524＋70,159＝170,683)後，剩餘之29,317元用以抵
    充本金，是至此本金尚餘3,245,683元未清償。
　3.承上，王懿怡於110年8月23日再交付如附表編號6所示面額3
    50,000元之支票1紙以清償借款，而該日王懿怡仍須給付被
    告1日之利息1,423元(計算式：3,245,683×16%×1/365＝1,423
    )，是350,000元先充利息1,423元後，剩餘之348,577元用以
    抵充本金，是本金尚餘2,897,106元未清償。
　4.系爭本票擔保之借款債權，是否及於本金以外之利息部分，
    端視王懿怡與被告間之約定，而自系爭本票觀之，未提及利
    息亦在本票擔保之列，兩造亦均未舉證證明王懿怡與被告間
    就利息部分有以系爭本票為擔保之意，是自不能將未清償之
    利息計入系爭本票擔保之範圍。準此，自王懿怡於前揭3.所
    述日期向被告清償時起，至本件言詞辯論終結之日止，雖仍
    陸續有借款利息發生，惟該等利息債權非系爭本票擔保之範
    圍。
　㈥綜上，王懿怡對被告既仍有借款債務本金2,897,106元未清償
    ，則原告請求確認被告所持有之系爭本票，對原告之本票債
    權，於超過2,897,106元之部分不存在，並請求撤銷系爭執
    行程序對原告之執行債權於超過2,897,106元部分所為之強
    制執行程序部分，洵屬有據。逾此範圍之請求，並無可取。
六、綜上所述，原告依民事訴訟法第247條第1項及強制執行法第
    14條第2項規定，請求如主文第1、2項所示，為有理由，應
    予准許。逾此範圍之請求，為無理由，應予駁回。
七、本件事證已臻明確，兩造其餘攻擊或防禦方法及所提證據，
    經審酌後認均不足以影響判決結果，不再逐一論述，附此敘
    明。
八、訴訟費用負擔之依據：民事訴訟法第79條。
中　　華　　民　　國　　111 　年　  10　　月　　24　　日
                  臺東簡易庭　法  官　張鼎正
以上正本係照原本作成。
如對本判決上訴，須於判決送達後20日內向本庭提出上訴狀。如
委任律師提起上訴者，應一併繳納上訴審裁判費。
中　　華　　民　　國　　111 　年　　10　　月　　24　　日
                              書記官  劉雅文
附表：
編號 發票人    發票日   （民國）   票面金額  （新臺幣）  到期日 （民國）    票據號碼 1 王懿怡、許樹林 110年9月22日  3,000,000元 未記載   WG-0000000  (本票) 2 王懿怡、張大益 110年4月19日  2,000,000元 未記載  CH-NO.399872  (本票) 3 張大益 110年5月4日  1,500,000元 未記載   WG-0000000  (本票) 4 王懿怡 110年4月22日  1,100,000元 未記載   WG-0000000  (本票) 5 王懿怡 110年7月19日  3,500,000元 未記載   WG-0000000  (本票) 6 王懿怡 110年5月12日  350,000元 無   RA-0000000   (支票)